臺灣板橋地方法院民事判決　　　　　　 95年度重訴字第239號
原　　　告　乙○○
訴訟代理人　賴玉梅律師
　　　　　　周福珊律師
　　　　　　王嘉斌律師
被　　　告　甲○○
訴訟代理人　苗怡凡律師
上列當事人間請求移轉所有權登記事件，經本院於民國96年4 月
12日言詞辯論終結，判決如下：
    主  文
被告應將如附表所示之土地所有權應有部分移轉登記予原告。
訴訟費用由被告負擔。
    事實及理由
壹、原告主張：
  一、原告於民國72年8 月14日向被告購買其所有如附表編號（
      1） 至（10）土地（下稱系爭A 地）應有部分之3/16，共
      計面積168.33坪。80年間兩造又合資向訴外人陳前蒼購買
      其就系爭A 地之應有部分面積112.19坪，約定兩造各購買
      1/2 ，原告應分得面積56.09 坪，原告並交付2 張面額各
      為100 萬元之支票與陳前蒼，然兩造與陳前蒼之買賣僅口
      頭約定，並未簽立書面契約，故陳前蒼交付其與前手周寅
      卿於72年3 月23日簽訂之前開土地買賣契約書（即原證二
      ），及周寅卿向其前手陳廣原及被告購買前揭土地之買賣
      契約書（即原證三）予原告。以上二次原告就系爭A 地購
      買之面積總計約為224.45坪。87年9 月8日 原告及訴外人
      蘇儀昌、王伯堯、陳勝宗與被告簽訂合夥購地契約書，原
      告又向被告購買系爭A 地面積50坪，故總計原告共買受系
      爭A 地面積274.45 坪 。而兩造與訴外人蘇儀昌、王伯堯
      、陳勝宗共有系爭A 地之面積為897.83坪，從而原告買受
      系爭A地 之權利範圍應為27445/89783 ，均未辦理所有權
      移轉登記。
  二、兩造另於73年10月間與訴外人蘇儀昌合資購買如附表編號
      （11）至（16）土地（下稱系爭B 地）應有部分，約定原
      告及蘇儀昌應有部分各1/4 ，被告應有部分1/2 ，被告嗣
      於74年間將其應有部分1/2 轉讓與訴外人周淑秋，故兩造
      及蘇儀昌、周淑秋就系爭B 地之應有部分成為各1/4 。因
      系爭B 地大部分之地目均屬農地或旱地，無法於當時過戶
      與非自耕農之原告及蘇儀昌、周淑秋，故購買人即先約定
      以具有自耕農身分之被告名義登記，待日後可以轉時，再
      為產權移轉。
  三、嗣於87年9 月8 日原告為保障權益，邀同被告及蘇儀昌、
      王伯堯、周淑秋等人，由代書丙○○擬妥書面，就前揭A
      地及B 地購買土地事項簽訂合夥購地書面契約，並於系爭
      A 地上以被告為債務人，設定債權額900 萬元共同擔保之
      抵押權與原告及蘇儀昌、陳勝宗，於系爭B 地上以被告為
      債務人，設定債權額900 萬元共同擔保之抵押權與原告及
      蘇儀昌、周淑秋。
  四、然於89年1 月29日土地法第33條「私有農地所有權之移轉
      ，其承受人以能自耕者為限，並不得移轉為共有。」規定
      遭刪除，系爭土地可已辦理過戶與原告後，原告多次請求
      被告將系爭土地應有部分移轉登記與原告，均未獲置理，
      爰以起訴狀繕本送達被告通知被告終止本借名登記契約，
      並依原證四、原證五契約第2 條約定請求被告將系爭土地
      原告之所有權應有部分移轉登記予原告。
  五、對被告抗辯之陳述：
  （一）被告抗辯就系爭A 地部分原告請求權時效已超過15 年
        、向陳前蒼購買之面積56.09 坪不應向其請求、原告並
        未向被告購買A 地之50坪、原證四之契約為虛偽部分：
    1.原告係依據原證四契約第二條請求被告移轉A 地應有部分
      之所有權，自無罹於時效：按原告所有之A 地應有部分雖
      係於民國72、80年間先後購買，然因A 地均為田、旱地，
      當時並無法登記予不具自耕農身份之原告，故均先暫時登
      記於被告名下，後於87年9 月間原告、訴外人蘇儀昌、王
      伯堯、被告等人為保障雙方間之權益，遂共同訂立原證四
      之「合夥購地契約書」。原告起訴所依據者，係為原證四
      契約第二條「……，爾後如可分割辦理時或出售他人，甲
      方（即被告）應無條件備齊所需全部證件印章並配合辦理
      至完善。」故被告係自原證四契約訂立時（87年9 月8日
      ），方有依原證四契約第二條負有移轉A 地應有部分所有
      權之義務，而至原告起訴請求時（95年6 月7 日）並未超
      過被告所稱之15年時效，被告之所辯，顯無足採。又縱使
      原告請求移轉土地所有權之請求權係自72年8 月14日起算
      者，則依民法第144 條第2 項：「請求權已經時效消滅，
      債務人仍為履行之給付者，不得以不知時效為理由，請求
      返還。其以契約承認該債務，或提出擔保者，亦同。」之
      規定，被告於87年9 月8 日簽署原證四之「合夥購地契約
      書」，自已承認該債務，不得以時效消滅為由提出本抗辯
      事由。
    2.原告雖於80年間向陳前蒼購買系爭A 地面積56.09 坪，然
      因原告及訴外人蘇儀昌、王伯堯所購買之A 地均登記於被
      告名下，故周寅卿依此買賣契約取得向債務人即被告請求
      系爭土地之移轉登記請求權，嗣於72年3 月23日周寅卿將
      系爭土地之應有部分，出售予陳前蒼，亦將該移轉登記請
      求權一併移轉予陳前蒼，且由被告於該買賣中擔任見證人
      ，被告自已知悉雙方間之賣賣契約及請求權之移轉，陳前
      蒼與周寅卿自已將債權移轉之事由告知予被告。嗣後被告
      與原告於80年間再合資向陳前蒼購買前揭土地之應有部分
      各1/2 ，則原告即依此買賣契約取得向債務人即被告請求
      系爭土地之移轉登記請求權，而被告為本件買賣之共同買
      受人，業已知悉債權移轉之事由。兩造嗣於87年9 月8日
      簽署原證四之「合夥購地契約書」，確認雙方間之權利義
      務，原告亦已以原證四之契約書將陳前蒼債權移轉予原告
      之事實通知被告，從而原告已依民法第297 條第1 項將陳
      前蒼將系爭土地之移轉登記請求權讓與原告之事通知被告
      ，已生債權移轉之效力，原告向陳前蒼購買系爭A 地面積
      56.09坪部分，原告自得向被告請求。
    3.據代書即證人丙○○於鈞院95年12月5 日開庭審理本事件
      時證稱：「（問：請說明簽約【即原證四、五】情形？）
      當時他們雙方來我事務所，說買了很久，過戶有問題，所
      以寫了當作買賣憑據，也是他們來講好坪數及價格，寫好
      後，甲○○說好像少了什麼，要我再增加寫上以後過戶時
      增值稅要由承受人自己負擔，寫好後我念給他們聽，他們
      認為沒問題，就蓋章，章是他們拿過來授權我蓋的，……
      」、「（問：契約第二條都有載明要辦理抵押權設定，抵
      押權設定是否你代為辦理？是否已辦理？）我替他辦的，
      契約簽好後過了幾天，他們拿印鑑證明過來，我替他們辦
      ，簽約後沒多久就辦好了。」、「（問：辦理抵押權設定
      ，地主須提供何證件？）土地所有權狀、戶籍謄本、印鑑
      證明、抵押設定契約書、申請書等等要蓋印鑑章。」、「
      （問：本件地主甲○○是否提供這些文件給你？甲○○是
      否知道要辦理抵押權設定？）有提供，他也知道要辦理抵
      押權設定。」等語，顯見原證四之契約並非被告所稱之「
      偽造」者，況若原證四契約為偽造者，何以被告願提供其
      私人保有之「印鑑證明」及「印鑑章」供代書丙○○辦理
      抵押權設定？若原告未向其買受A 地「50坪」，被告又何
      以願簽署原證四之契約？顯見被告所辯，係屬臨訟之詞，
      不足採信。
    4.再者，原證四契約不僅係為保障原告及蘇儀昌、王伯堯、
      陳勝宗對於A 地之權利，更重要者，係確認原告所擁有之
      A 地應有部分所有權係暫時登記於被告名下，及日後可辦
      理登記時，被告應移轉A 地應有部分之所有權予原告，亦
      即約定雙方間之權利義務關係，有使當事人取得協議所載
      權利之效力，與先前成立買賣契約是否有效無關。
    5.原證四契約為有效之契約：
      被告抗辯原證四之契約依民法第246 條第1 項之規定，係
      以不能之給付為契約標的，該契約為無效云云。然按民法
      第246 條第1 項但書規定：「但其不能情形可以除去，而
      當事人訂約時並預期於不能之情形可以除去後為給付者，
      其契約仍為有效。」查原證四契約雖於87年9 月8 日所簽
      訂，當時不具自耕農身份者，係無法買受農地，然雙方亦
      有於該契約第二條約定：「爾後如可分割持分移轉辦理或
      出售他人時，甲方（即被告）應無條件備齊所需全部證件
      印章，並配合辦理至完善。」則雙方訂立原證四契約時，
      即預期該不能移轉之情形除去後，被告方負有移轉A 地應
      有部分所有權之義務，故依民法第246 條第1 項但書之規
      定，該契約係屬有效。
  （二）關於系爭B地部分：
    1.原證五之契約為有效：
      被告認原證五之契約依民法第246 條第1 項之規定，係以
      不能之給付為契約標的，該契約為無效云云。然按民法第
      246 條第1 項但書規定：「但其不能情形可以除去，而當
      事人訂約時並預期於不能之情形可以除去後為給付者，其
      契約仍為有效。」查原證五契約雖於87年9 月8 日所簽訂
      ，當時不具自耕農身份者，係無法買受農地，然雙方亦有
      於該契約第二條約定：「爾後如可分割持分移轉辦理或出
      售他人時，甲方（即被告）應無條件備齊所需全部證件印
      章，並配合辦理至完善。」，則雙方訂立原證五契約時，
      即預期該不能移轉之情形除去後，被告方負有移轉B 地應
      有部分所有權之義務，故依民法第246 條第1 項但書之規
      定，該契約係屬有效，非被告所辯無效云云。
    2.原證五之契約係屬真實，並非為偽造：
      依代書即證人丙○○於鈞院95年12月5 日開庭審理本事件
      時之證詞可知，原證五之契約為被告所簽立無誤，且被告
      簽立該契約時尚對該契約內容表示應加註移轉時所需費用
      及增值稅由取得者自行負擔等情，另被告並依該契約交付
      印鑑證明及印鑑章，以辦理抵押權設定乙節，均顯示原證
      五之契約為被告所簽屬，係屬真實無疑。
  （三）查原告起訴狀事實欄第一、二點為原告購買A 、B 地之
        過程，而所提出之原證一、二、三亦為證明被告有購買
        A 地之事實，另原告並非依據原證一至三契約請求被告
        移轉系爭土地之所有權，而係依據原證四、五契約第二
        條之規定請求被告移轉A 、B 地應有部分之所有權。則
        原告之請求，自屬有據。
  六、聲明：被告應將如附表所示土地之應有部分移轉登記予原
      告。
貳、被告抗辯：
  一、關於附表編號（1） 至（10）土地（以下簡稱系爭Ａ地）
      部分：
  （一）原告主張其於民國72年8 月14日向被告購買系爭Ａ地應
        有部分3/16，共計面積168.33坪部分，按民法第125 條
        前段規定：「請求權，因15年間不行使而消滅。」是兩
        造間之買賣關係縱係存在，原告請求移轉土地所有權之
        時效於訂約後15年，即87年8 月13日已經消滅，則被告
        對於原告此部分之請求自得依民法第144 條第1 項之規
        定拒絕給付。
  （二）原告主張其於80年間與被告以各1/2 之比例共同向訴外
        人陳前蒼購買其所有系爭Ａ地之應有部分，合計面積
        112.19坪，故原告應分得部分為56.09 坪，且此部分之
        買賣為口頭約定並無簽訂契約：按依民法第760 條規定
        ：「不動產物權之移轉或設定，應以書面為之。」本件
        原告所稱兩造共同與訴外人陳前蒼所購買之土地，因對
        該不動產物權之移轉並無任何書面契約，該不動產物權
        買賣自無效力。況依債之相對性言，原告既自承其係向
        訴外人陳 前蒼購買，又如何得向非出賣人之被告請求
        移轉所有權？殊屬難以想像。
  （三）原告又主張其另向被告購買系爭Ａ土地50坪云云：
     1. 查原告以原證四號買賣契約作為其向被告購買系爭Ａ土
        地50坪之證明；惟被告否認原證四號買賣契約之真正，
        對此，被告已經提出刑事訴訟（參前被告所提證一號）
        追究該部分偽造文書之責任。次者，縱該買賣契約為真
        ，如原告於起訴狀第3 頁所述：「87年9 月8日 原告為
        保障權益，邀同被告及蘇儀昌、周淑秋等人將『前揭所
        購買土地之事項』經代書丙○○擬妥書面契約…」，可
        以證明，兩造與訴外人蘇儀昌、周淑秋等雖於87年9 月
        8 日簽定土地買賣契約之書面，然實則並非於當時達成
        對於系爭土地買賣契約之合意，亦無除「前揭所購買土
        地之事項」外其他之買賣土地之合意；原告所稱邀集相
        關人等於87年9 月8 日所立之書面僅不過對於前所存在
        之買賣行為再書立書面存證，實際上並無另外之買賣行
        為至明。
      2.既然87年9 月8 日之書面僅有存證之目的，惟被告否認
        確實存在買賣之合意，並請原告對於系爭Ａ地中之50坪
        買賣契約確實存在之事實提出相關文件證明，例如，此
        買賣關係何時發生？有無如同原證一之書面？又買賣價
        金多少？原告係於何時、又以如何之方式交付等；蓋既
        然原告對於系爭Ａ地前述168.33坪及56.09 坪之買賣除
        提出原證四以事後「保障」目的書立之契約外，尚可以
        提出如原證一、二、三等文件說明原委，則若此50坪之
        買賣關係為真，原告亦應可以提出相關之文件證明；反
        之，若原告不能提出真正買賣關係存在之文件，則可以
        反面推論被告所指之該原證四之買賣契約虛偽確有所本
        。且根據原告於另案所述：「.... 簽 約時我有五十坪
        是被告賣給別人但是寫在我的名上」，而遍觀原證四、
        五號契約，別無其他50坪之約定，是以原證四號之50坪
        即應為原告於此所指之50坪土地，則如其所述，真正權
        利人並非原告，原告自無權為此請求。
      3.況如代書丙○○到庭所證述，其擬約當場並無任何交付
        價金之行為，伊只是照著指示寫；則該部分之買賣雖然
        對於「標的」尚稱明確，然「價金」則有所不明；原告
        若不能提出相當之證據證明雙方合意「價金」若干，則
        該份契約欠約買賣行為依民法第345 條第2 項所要求之
        「就標的物及其價金互相同意」之成立要件，該買賣行
        為應不成立，被告即無移轉該部分土地所有權之義務；
        再退萬步言，縱原告可以證明雙方存在「價金」之合意
        ，亦必須證明其有交付價金之行為，否則被告即得援引
        民法第264 條之同時履行抗辯，拒絕本件標的於原告交
        付價金前為移轉過戶。且原證四號契約關係既名為合夥
        ，則於合夥財產未清算前，依據民法第682 條之規定不
        得為合夥財產之分析，則原告之請求亦無理由。
　（四）由上開原告所提出之事實，並可同時證明該原告所提出
        之原證四號合夥購地契約書上所稱之「合夥購地」、「
        合夥出資購買土地」、「合夥出資購地其出資比例及取
        得者：甲、乙、丙、丁四方各出資四分之一…」云云，
        皆與事實上真正之原因關係不符；該合夥購地契約書並
        無回溯證明真正之原因關係之效力。
  二、關於附表編號（11）至（16）土地（以下簡稱系爭B 地）
      部分：
　（一）原告主張其於73年10月間以1/4 之比例與被告及訴外人
        蘇儀昌集資購買系爭Ｂ地之應有部分，因附表所示土地
        大部分地目均屬農地或旱地無法過戶，遂暫先以被告名
        義登記，日後再為過戶云云，則系爭Ｂ地之購地契約具
        有民法第246 條：「以不能之給付為契約標的，其契約
        為無效」之情況：
      1.根據最高法院92年台上字第815 號判決要旨：「私有農
        地所有權之移轉，於八十九年一月二十六日廢止（刪除
        ）土地法第三十條條文前，其承受人以能自耕者為限，
        否則所有權之移轉無效，故約定出賣私有農地與無自耕
        能力人之買賣契約，除有民法第246 條第1 項但書及第
        2 項之情形外，其契約應屬無效。據此，契約當事人訂
        約時已預期並約定買賣之農地變更為非農地後再為移轉
        ，或約定由承買人指定登記與有自耕能力之第三人，或
        具體約定登記與有自耕能力之第三人或特定第三人，或
        約定待承買人有自耕能力時方為移轉登記者，始能認為
        有效。」而無效之法律行為乃自始確定當然無效，並無
        因為補正行為而事後成為有效之餘地。
      2.若依原告之主張，兩造及訴外人等於73年間對於系爭B
        地存在合夥購地關係；則原告主張對於系爭B 地請求所
        有權移轉之法律上原因，可能為：兩造及訴外人共同向
        前手購買而指定由被告為登記名義人，或係由被告出名
        向前手購買，而內部關係上具有共同出資之關係，或係
        被告購買取得後，原告再向被告購買。惟不論何者，均
        違反民法第246 條之規定應屬無效，茲分述如下：
      (1)兩造及訴外人共同向前手購買而指定被告為登記名義人
        之情況：此種情況雖然看似構成民法第246 條但書之情
        況，惟此種可能性並不存在；蓋符合該條但書之情況必
        係於「出賣人」與「包含被告在內之合資購買人」間存
        在一「指定由被告擔任登記名義人」之合意，該農地買
        賣契約始因民法第246 條但書之規定而能認為有效。惟
        事實上原告並不能舉證任何出賣人與合資購買人間之此
        種契約或者協議存在，故此種「指定由被告擔任登記名
        義人」推論實無所據，故不可能存在符合民法第246 條
        但書規定而使系爭B 地之買賣契約有效之情況。
      (2)由被告出名向前手購買，而內部關係上具有共同出資關
        係之情況：此種情況係由被告單獨出名向前手購買，縱
        內部具有共同出資之關係，則因外部之買賣關係上並無
        任何資料足資證明系爭土地於出賣人及買受人間存在「
        指定由被告擔任登記名義人」之合意，則除被告以外不
        具自耕農身分之原告及其他出資人與前手出賣人間之買
        賣契約自屬「以不能之給付為契約標的」而為無效。
      (3)由被告購買取得後，原告再向被告購買之情況：此種情
        況一則與87年9 月8 日所立書面所指之情況不符，二則
        ，若雙方存在買賣關係，則原告當可以提出如原證一號
        所示之買賣契約書，且其上必須存在符合民法第246 條
        但書規定之條款，始非無效之契約，是以此種情況亦無
        可能。
  （二）原告自承原證五關於系爭B 地之買賣契約，係其87年9
        月8 日為保障權益，邀同被告及蘇儀昌、周淑秋等人將
        『前揭所購買土地之事項』經代書丙○○擬妥書面契約
        等語（參原告起訴狀第3 頁），可以證明，兩造與訴外
        人蘇儀昌、周淑秋等雖於87年9 月8 日存在土地買賣契
        約之書面，然實則並非於當時有達成任何買賣、或合資
        購買土地之合意，亦無原告所謂「前揭所購買土地之事
        項」外其他買賣土地合意，原告所稱邀集相關人等於87
        年9 月8 日所立之書面，僅不過對於前所存在之合資買
        賣行為，即原告所稱73年10月間以1/4 之比例與被告及
        訴外人蘇儀昌集資購買土地之情事，事後擬具書面保障
        權益至明。而無效之法律行為乃自始確定當然無效，並
        無因為補正行為而事後成為有效之餘地。
  三、被告否認原證一、二買賣契約及原證四、五合夥購地契約
      之真正，且縱認契約為真正，被告對於系爭土地原始買賣
      行為之效力提出民法第246 條之爭執，認為原始之買賣行
      為如具有民法第246 條無效之情形，當不因嗣後之補正行
      為即原證四、五號所另行簽訂之契約而變為有效，若認為
      原證四、五號可以獨立於原因行為產生效力，則原證四、
      五號之契約應具備獨立之契約成立及生效要件，除民法第
      246 條所規定之是否具有無效情況之爭執外，亦應同時審
      究該契約之成立要件，即契約之要素是否已經具備。惟參
      原證四、五號契約之內容既名為合夥購地契約，合夥金額
      若干？全部之出資金額若干？合夥人間是否已經全部履行
      出資義務？合夥事業為何？即非無斟酌之餘地。且被告於
      86年已經中風且有若智神智迷糊，原告與被告一家相識三
      十年，何以於被告家人毫不知情之狀況下匆忙與被告前往
      代書處簽約？原證四、五契約是否確屬被告授意？被告是
      否確了解並同意？非無追究之必要。且於原告不能證明其
      出資義務若干？是否已經出資前，被告並無移轉登記之義
      務。又原證四、五契約既名為合夥，則於合夥財產未清算
      前，依據民法第682 條之規定，不得為合夥財產之分析，
      則原告之請求亦屬無理由。並聲明：原告之訴駁回。
參、本件爭點厥為：(一)原告提出原證一、二及原證四、五契約之
    形式及實質是否真正？(二)原證四、原證五契約是否違反民法
    第246 條第1 項之規定而無效？(三)原告80年間向訴外人陳前
    蒼購買系爭A 地面積56.09 坪，得否向被告請求？(四)原告之
    請求權是否罹於15年之消滅時效？(五)被告以原告未證明合夥
    之出資為由，主張同時履行抗辯有無理由？(六)被告爰引民法
    第682 條規定，以合夥財產未經清算為由，主張原告不得為
    合夥財產之分析，有無理由？茲論述如下：
  一、原告提出原證一、二及原證四、五契約之形式及實質是否
      真正？
  （一）查原證一、二、三之不動產買賣契約書均係由代書丙○
        ○代筆，原證一契約上之印文，係兩造本人拿印章實物
        授權丙○○當場用印，原證二契約上見證人甲○○姓名
        係丙○○代寫，印文係甲○○本人所蓋，買主甲方、乙
        方均係由本人簽名蓋章，簽約情形是契約雙方當事人到
        丙○○之事務所說要買賣土地，丙○○問明買賣土地之
        標的、價格、條件後，即代筆寫契約，寫好念給雙方聽
        了沒有問題，就簽名蓋章等情，業據證人丙○○到庭證
        述綦詳（參見卷135 頁）。且被告於台灣板橋地方法院
        檢察署95年度他字第2108號（以下簡稱他字第2108號）
        及95年度偵字第19089 號（以下簡稱偵字第19089 號）
        偽造文書等案件之偵查中亦是認其確有與原告合夥購買
        原證一買賣不動產標示所載10筆土地（即系爭A 地），
        並稱以前買賣土地契約書都是在代書丙○○那邊辦的等
        語（參見上開他字案卷第291 頁及偵字案卷第78頁），
        故丙○○證述稱原證一買賣契約書係兩造本人於其事務
        所所簽定乙情，堪信為真實，原證一買賣契約書之形式
        及內容均屬真正，堪予認定。
  （二）次查原證二買賣契約書係陳前蒼與周寅卿所簽訂，約民
        國72年間，周寅卿將原證二買賣不動產標示所載土地出
        售予陳前蒼，因當時農地不能辦理分割登記，周寅卿乃
        將其向前手買受上開土地之契約即原證三契約交付陳前
        蒼，陳前蒼嗣於80年左右經由被告介紹將上開土地出售
        予原告，原告並交付2 張面額各100 萬元之支票與陳前
        蒼以支付買賣價款，原證二、三兩份契約陳前蒼最後係
        交給原告等情，亦據證人陳前蒼於本院審理時及前述他
        字第2108號偵查中證述綦詳（參見本院卷139 頁及他字
        卷第282 頁）。且被告並不爭執原證三契約之真正，而
        經核原證三契約與原證二契約上周寅卿之簽名筆跡，悉
        相符合，應均係周寅卿本人所為無疑，故原證二契約之
        形式及內容均屬真正，亦堪認定。
  （三）又查被告自認原證四、五合夥購地契約書上其本人之印
        文為真正，且係其印鑑章之事實（參見本院卷198 頁）
        ，按印章由本人或有權使用人使用為常態，被人盜用為
        變態，主張印章遭人盜用者，應負舉證責任（最高法院
        90年台上字第2308號判決參照）。查被告以其印鑑章遭
        原告及丙○○等人盜用為由提出偽造文書之刑事告訴，
        經檢察官偵查結果，認為犯罪嫌疑不足處分不起訴，有
        不起訴處分書影本1 件附卷為憑，被告於本件民事訴訟
        ，復未提出其他證據證明其印鑑章遭盜用之事實。且查
        原證四、五契約，係兩造親至丙○○代書事務所稱土地
        買了很久，過戶有問題，所以訂契約做為買賣憑證，由
        兩造講好坪數、價格及合夥人持分比例後，由丙○○之
        妻溫秀英代筆，契約寫好後，被告並要求於契約上增載
        以後土地過戶時之增值稅要由承受人自己負擔，契約寫
        好有念內容給兩造聽，兩造認為沒問題就蓋章，章是兩
        造拿過來授權丙○○、溫秀英當場用印等情，亦據證人
        丙○○於本院審理時及溫秀英於前揭偵字案偵查中證述
        綦詳（參見本院卷136 頁、137 頁及偵字卷第89頁），
        是原證四、五合夥購地契約均係被告本人所簽訂，而屬
        真正，足堪認定。
  （四）至於被告另辯稱其於86年已經中風且有若智神智迷糊，
        原證四、五契約被告是否確了解並同意，非無追究之必
        要云云，查被告於前開他字案檢察官詢問時自陳並沒有
        老年癡呆症，只是比較容易忘記事情等語（參見上開他
        字卷第291 頁筆錄），且查被告簽訂原證四、五之契約
        ，係由兩造講好坪數、價格及合夥人持分比例，而由代
        書代筆契約，契約寫好均有念給雙方聽了沒有問題才簽
        名蓋章，且被告當時尚提出土地移轉時增值稅由取得者
        負擔之問題，要求載明於契約等情，業據前揭證人丙○
        ○、溫秀英證述綦詳，足見被告當時並無所謂神智不清
        之情形。被告前開所辯，自非可採。
  二、原證四、原證五契約是否違反民法第246 條第1 項之規定
      而無效？
  （一）按以不能之給付為契約標的者，其契約為無效。但其不
        能情形可以除去，而當事人訂約時並預期於不能之情形
        除去後為給付者，其契約仍為有效。附停止條件或始期
        契約，於條件成就或期限屆至前，前項不能之情形已除
        去者，其契約為有效，民法第246 條定有明文。又查89
        年1 月26日土地法第30條規定修正刪除前，私有農地所
        有權之移轉，其承受人以能自耕者為限，違反前項規定
        者，其所有權之移轉無效，修正前土地法第30條第定有
        明文。故於89年1 月26日前約定出賣私有農地與無自耕
        能力人之買賣契約，除有民法第246 條第1 項但書及第
        2 項之情形外，依同條第1 項前段規定，其契約應屬無
        效。
  （二）查原證四、五買賣契約於87年9 月8 日簽訂，當時原告
        雖不具自耕農身份，無法買受農地，然兩造於上開契約
        第二條約定：「本件土地為農業區，因規定不得分割、
        持分取得，致暫時登記於甲方名義..... 爾後如可分割
        持分移轉辦理或出售他人時，甲方（即被告）應無條件
        備齊所需全部證件印章，並配合辦理至完善。」、「後
        列土地為農業區，因規定不得分割、持分取得，致暫時
        登記於甲方之名義..... 爾後如可分割、持分移轉辦理
        或出售他人時，甲方（即被告）應無條件備齊所需全部
        證件印章，並配合辦理至完善。」等語，是雙方訂立原
        證四、五契約時，即預期該不能移轉之情形除去後，被
        告方負有移轉系爭土地應有部分所有權之義務，依民法
        第246 條第1 項但書之規定，該契約自屬有效。
  （三）雖被告抗辯原告於72年8 月14日向被告購買系爭Ａ地應
        有部分3/16，及80年間與被告以各1/2 之比例共同向訴
        外人陳前蒼購買系爭Ａ地應有部分合計面積112.19坪，
        暨於73年10月間以1/4 之比例與被告及訴外人蘇儀昌集
        資購買系爭Ｂ地之應有部分之原始買賣行為具有民法第
        246 條無效之情形；原告邀集相關人等於87年9 月8日
        所立之書面，僅不過對於前所存在之合資買賣行為事後
        擬具書面保障權，而無效之法律行為乃自始確定當然無
        效，並無因為事後補正行為而成為有效之餘地，而謂原
        證四、原證五契約違反民法第246 條第1 項之規定而無
        效云云。查原證四、五之合夥購地契約，乃契約當事人
        匯整之前歷次買賣土地及其他權利義務關係所新成立之
        協議，雖權利義務之內容與先前買賣契約相關，然不僅
        契約名稱「合夥購地契約書」與先前個別買賣契約名稱
        不同，且「合夥購地契約書」中之當事人周淑秋、陳勝
        宗，並非兩造先前買賣契約之當事人，故就當事人部分
        ，亦與先前兩造之契約有所不同，合夥購地契約書中被
        告與周淑秋、陳勝宗之權利義務關係，亦非兩造先前買
        賣契約之權利義務關係，是原證四、五之合夥購地契約
        ，係該契約之當事人於87年9 月8 日所另行成立之新協
        議，僅協議內容與當事人間過去之買賣契約內容有關，
        該協議除具有保障原告權益之目的外，更有使契約當事
        人取得協議所載權利之效力，該協議既已載明系爭土地
        為農業區，因規定不得分割、持分取得，暫時登記於被
        告名下，爾後如可分割、持分移轉辦理或出售，被告應
        無條件配合辦理等語，即預期該不能移轉之情形除去後
        ，被告方負有移轉系爭土地應有部分所有權之義務，依
        民法第246 條第1 項但書之規定，該協議即為有效，自
        不因先前買賣契約有無效原因，而謂當事人事後另行成
        立之新協議亦當然無效。被告所辯原證四、五之契約，
        因原始買賣行為具有民法第246 條無效之情形，故原證
        四、五契約亦屬無效云云，並無可採。
  三、原告於80年間向訴外人陳前蒼購買系爭A 地面積56.09 坪
      ，得否向被告請求？
      被告雖辯稱原告主張其於80年間向訴外人陳前蒼購買系爭
      A 地面積56.09 坪不應向被告請求云云，然查系爭A地 於
      69年3 月11日以拍賣為原因登記於被告名下；惟依被告不
      爭執其真正之原證三買賣契約所載，被告及訴外人陳廣原
      於69年3 月7 日將系爭A 地之所有權應有部分出售與周寅
      卿，周寅卿依此買賣契約即取得向債務人即被告請求系爭
      A 地之移轉登記請求權；嗣周寅卿於72年3 月23日將系爭
      A 之應有部分再行出售予陳前蒼，並交付其與前手即被告
      暨陳廣原之買賣契約與陳前蒼乙情，業如前所述，則依當
      事人未辦理買賣土地所有權移轉登記，然由出賣人交付其
      與前手間買賣契約與買受人為據之意思，應可推知出賣人
      周寅卿係將其對前手之移轉登記請求權讓與陳前蒼，且因
      陳前蒼與周寅卿之上開契約係由被告於該買賣中擔任見證
      人，此有買賣契約之記載可憑，堪認被告已知悉雙方間之
      賣賣契約及請求權之讓與之事實。嗣後被告與原告於80年
      間再合資向陳前蒼購買前揭土地之應有部分各1/2 ，原告
      依此買賣契約即取得向債務人即被告請求系爭A 之移轉登
      記請求權，且被告為共同買受人，自亦知悉陳前蒼將移轉
      登記請求權讓與原告之事實，從而原告依債權讓與關係，
      自得向被告請求移轉原告向陳前蒼所購買系爭A 地之應有
      部分。且兩造嗣於87年9 月8 日簽署原證四之「合夥購地
      契約書」，確認雙方間權利義務關係，計算原告應取得系
      爭A 地之面積274.45坪，亦與原告起訴主張其就A 地應分
      得之面積274.45坪，係有加計其向陳前蒼購買A 地應分得
      面積50坪相符，被告於原證四之契約書既同意原告就系爭
      A 地應分得面積為274.45坪，則原告依該協議約定請求被
      告移轉該面積，即屬有據。被告辯稱原告於80年間向訴外
      人陳前蒼購買系爭A 地面積56.09 坪不應向被告請求云云
      ，自無理由。
  四、原告之請求權是否罹於15年之消滅時效？
      原告係依原證四、五合夥購地契約第二條之約定請求被告
      移轉系爭土地所有權應有部分，此據原告陳明在卷，查上
      開二份合夥購地契約均係87年9 月8 日所簽訂，且查土地
      法第33條關於「私有農地所有權之移轉，其承受人以能自
      耕者為限，並不得移轉為共有。」之規定，於89年1 月
      29日始遭修正刪除，原告自斯時起始得請求被告移轉系爭
      土地所有權，原告請求權之消滅時效，自斯時始開始起算
      ，原告於95年6 月7 日提起本件訴訟，並未逾15年之消滅
      時效甚明，被告為時效消滅之抗辯，顯無理由。
  五、被告以原告未證明合夥之出資為由，主張同時履行抗辯有
      無理由？
  （一）查兩造於80年間各出資1/2 向訴外人陳前蒼購買系爭A
        地應有部分面積112.19坪，買賣價金200 萬元原告已交
        付面額各100 萬元之支票2 紙與陳前蒼之事實，業據證
        人陳前蒼證述屬實，原告業已履行此部分合夥之出資，
        堪予認定。
  （二）又查兩造就系爭土地其他部分之原始買賣關係分別成立
        於民國72年、73年間，距兩造於87年9 月8 日簽訂合夥
        購地契約已十數年，距原告提起本件訴訟則逾20年，責
        令原告於本件訴訟就其20年前契約關係之出資提出直接
        之證據，依其情形，顯失公平。且如原告就前開72年、
        73年間之買賣價金或出資並未履行，被告何有於87年9
        月8 日簽訂合夥購地契約時，仍承認原告就系爭土地有
        1/4 之權利，且未於合夥購地契約書中載明原告應履行
        合夥出資之義務及其金額之理？甚且就系爭A 地及B 地
        分別設定擔保債權金額900 萬元之普通抵押權與協議書
        上之其他當事人，抵押權設定契約書上復載明「本案抵
        押權為土地合夥買賣之擔保」、「本件係買賣價款之擔
        保」等語，此有原告提出之抵押權設定契約書影本2 件
        為證。且查系爭B 地已經第四年出租予林口鄉公所，租
        金由兩造及訴外人蘇儀昌、周淑秋各分得四分之一，此
        據被告之子王元韶、王光凱於前開他字案及偵字案中分
        別證述稱：「（問：租給鄉公所的地號為何？）155 之
        1 、155 之6 、157 之1 、157 之2 、157 之9 、157
        之12。」、「（問：該塊租地得租金如何分配？）跟乙
        ○○、蘇儀昌、周淑秋各分四分之一，該地已經是第四
        年租給鄉公所了。」等語甚詳（參見前開偵字卷第79頁
        、他字卷第291 頁筆錄），綜合上開間接事實，按諸一
        般之常理判斷，堪信原告就原證四、五之合夥購地契約
        ，早已履行出資之義務完畢，被告始同意以系爭土地設
        定抵押權資為買賣價金之擔保，並與原告及蘇儀昌、周
        淑秋均分土地出租之租金。被告以原告未證明合夥之出
        資為詞，主張同時履行抗辯云云，應無可採。
  六、被告爰引民法第682 條規定，以合夥財產未經清算為由，
      主張原告不得為合夥財產之分析，有無理由？
      查原證四、五之合夥購地契約，乃契約當事人匯整之前歷
      次買賣土地及其他權利義務關係所成立之協議，契約中約
      明各當事人合夥出資之比例及取得土地之面積，並約定日
      後土地可為移轉登記時，如須繳納土地增值稅由取得土地
      者負擔，核其約定之性質，非無清算合夥財產之性質；且
      該契約第二條載明系爭土地為農業區，因規定不得分割、
      持分取得，暫時登記於被告名下，爾後如可分割、持分移
      轉辦理或出售，被告應無條件配合辦理等語，是原告於土
      地法第33條關於「私有農地所有權之移轉，其承受人以能
      自耕者為限，並不得移轉為共有。」之規定於89年1 月29
      日遭修正刪除，原告已得登記為系爭土地之所有權後，依
      上開合夥購地契約第2 條約定請求被告移轉系爭土地之所
      有權應有部分，並無不合。被告猶以前詞為辯，應無可採
      。
  七、綜上所述，原告提出原證一、二及原證四、五契約之形式
      及實質均屬真正，且原證四、原證五契約並無違反民法第
      246 條第1 項規定而無效之情形，原告80年間向訴外人陳
      前蒼購買系爭A 地面積56.09 坪，原告依債權讓與及原證
      四、五之法律關係，應得向被告請求給付，且原告依原證
      四、五契約請求被告移轉系爭土地所有權應有部分，並未
      罹於15年之消滅時效，原告合夥之出資業亦已履行完畢，
      被告主張同時履行抗辯，自無理由。再者，原證四、五契
      約非無清算合夥財產之性質，故被告爰引民法第682 條規
      定，以合夥財產未經清算為由，主張原告不得為本件請求
      ，亦無理由。從而原告依原證四、五合夥購地契約第二條
      之約定，請求被告將系爭土地即如附表所示土地應有部分
      所有權移轉登記予原告，於法洵無不合，應予准許。
  八、本件事證已臻明確，兩造其餘主張陳述及所提之證據，均
      毋庸再予審酌，附此敘明。
肆、結論：原告之訴為有理由，依民事訴訟法第78條，判決如主
    文。
中　　華　　民　　國　　96　　年　　5 　　月　　3 　　日
                  民事第三庭    法　官　許月珍
以上正本係照原本作成
如對本判決上訴，須於判決送達後20日內向本院提出上訴狀
中　　華　　民　　國　　96　　年　　5 　　月　　7 　　日
                                書記官　劉昌明
